臺灣桃園地方法院刑事判決　　　　　　　 94年度訴字第635號
公　訴　人　臺灣桃園地方法院檢察署檢察官
被　　　告　乙○○　男　55歲.
選任辯護人　袁健峰 律師
　　　　　　陽文瑜 律師
上列被告因貪污案件，經檢察官提起公訴（93年度偵字第14201
號），本院判決如下：
    主  文
乙○○無罪。
    理  由
一、公訴意旨略以：被告乙○○係行政院國軍退除役官兵輔導委
    員會桃園縣榮民服務處（下簡稱榮民服務處）總幹事，負責
    協助處長綜理、監督全處各項業務，為依據法令從事公務之
    人員，竟意圖為自己不法之所有，於民國九十一年六月二十
    四日，以處長即將調職，欲提供高速公路回數票（下簡稱回
    數票）予處長駕駛朱金龍，以供處長使用為由，向榮民服務
    處總務廖耀雄索取高速公路回數票二百張後，將該等高速公
    路回數票予以侵占入己，嗣因遭人檢舉，始於同年九月間將
    該回數票交付予朱金龍，委由朱金龍返還新任總務賈鴻來。
    因認被告涉犯貪污治罪條例第四條第一項第一款之侵占公有
    財物罪嫌。
二、本件公訴人認被告涉有上開侵占公有財物罪嫌，無非以被告
    乙○○於檢察官訊問時之供述；證人朱金龍、廖耀雄、賈鴻
    來、余章武、甲○○於檢察官訊問時之證述，並有桃園縣榮
    民服務處高速公路回數票使用登記簿、匿名檢舉信所附之桃
    園縣榮民服務處高速公路回數票使用登記簿各一份在卷，為
    其論據。惟訊之被告堅決否認有何侵占公有財物之行為，辯
    稱：我於九十一年六月二十四日向總務廖耀雄領取回數票二
    百張，當時我是總幹事，因為處長甲○○要調職去台南，我
    考量到甲○○可能不用公務車，需要自己開車，所以我主動
    領取上開回數票，並全數交給甲○○備用，並有對甲○○說
    用不完再交回來，我再還給總務，後來甲○○未使用該回數
    票，遂於同年七月二十八至二十九日間某日，將該二百張回
    數票全數交回給我，同年八月一日新處長丙○○到任後，我
    於同月二至三日間某日，向丙○○作業務報告，並提到前任
    處長繳回回數票二百張一事，我考量新處長剛由南投調任桃
    園，可能需要南投、桃園二地跑，所以請示丙○○是否需要
    這二百張回數票備用，丙○○同意後，指示我保管該二百張
    回數票，後來因丙○○接獲檢舉，遂指示我交還該回數票，
    我遂於同年九月一日將回數票交給司機朱金龍，由朱金龍交
    還總務，我從來沒有侵占上開回數票之意思與行為等語。
三、按被告未經審判證明有罪確定前，推定其為無罪；犯罪事實
    應依證據認定之，無證據不得認定犯罪事實，刑事訴訟法第
    一百五十四條定有明文。又不能證明被告犯罪者，應諭知無
    罪之判決，刑事訴訟法第三百零一條第一項亦定有明文。復
    查刑事訴訟法第一百六十一條第一項規定：檢察官就被告犯
    罪事實，應負舉證責任，並指出證明之方法。因此，檢察官
    對於起訴之犯罪事實，應負提出證據及說服之實質舉證責任
    。倘其所提出之證據，不足為被告有罪之積極證明，或其闡
    明之證明方法，無從說服法官以形成被告有罪之心證，基於
    無罪推定之原則，自應為被告無罪判決之諭知。是若審判時
    ，檢察官未能提出適合於證明犯罪事實之積極證據，並闡明
    其證據方法與待證事實之關係；法院對於卷內訴訟資料，復
    已逐一剖析，參互審酌，仍無從獲得有罪之心證，自應為諭
    知無罪之判決（最高法院九十二年度台上字第一九二號判決
    參考）。又刑事訴訟法上所謂認定犯罪事實之證據，係指足
    以認定被告確有犯罪行為之積極證據而言，該項證據自須適
    合於被告犯罪事實之認定，始得採為斷罪資料；而認定不利
    於被告之事實，須依積極證據，苟積極證據不足為不利於被
    告事實之認定時，即應為有利於被告之認定，更不必有何有
    利之證據。且刑事訴訟上證明之資料，無論其為直接或間接
    證據，均須達於通常一般之人均不致有所懷疑，而得確信其
    為真實之程度，始得據為有罪之認定，若其關於被告是否犯
    罪之證明未能達此程度，而有合理懷疑之存在，致使無從形
    成有罪之確信，根據「罪證有疑，利於被告」之證據法則，
    即不得遽為不利被告之認定（最高法院二十九上字第三一０
    五號、三十年上字第八一六號、七十六年台上字第四九八六
    號判例均足資參照）。其以情況證據（即間接證據）斷罪時
    ，尤須基於該證據在直接關係上所可證明之他項情況事實，
    本乎推理作用足以確證被告有罪，方為合法，不得徒憑主觀
    上之推想，將一般經驗上有利被告之其他合理情況逕予排除
    （最高法院三十二年上字第六七號判例參考）。經查：
(一)、被告乙○○係榮民服務處總幹事，負責協助處長綜理、監督
    全處各項業務，為依據法令從事公務之人員，九十一年六月
    間，該處處長甲○○接獲通知即將調任台南欣營瓦斯公司（
    下稱欣營公司），被告遂於九十一年六月二十四日，以處長
    甲○○即將調職，欲提供回數票予處長使用為由，向榮民服
    務處總務廖耀雄，領取回數票二百張，廖耀雄隨即將此領用
    情事，登載於其所掌管之回數票使用登記簿，嗣於同年八、
    九月一日，被告又將前開回數票二百張，交付予處長駕駛朱
    金龍，委由朱金龍繳還總務，朱金龍遂於同年九月一日，將
    該回數票交還總務，因正值前任總務廖耀雄與接任總務賈鴻
    來交接期間，遂由前任總務廖耀雄在前次所登記領取該回數
    票欄位下方註記「已繳回」字樣等情，業據被告於本院審理
    時坦承不諱，核與下列證人證述相符：
、證人即被告領取上開回數票時榮民服務處總務廖耀雄於九十
    三年二月十日檢察官訊問時證述：九十一年六月份我負責處
    理回數票使用登記簿，駕駛以外之人沒有出差證明，也可以
    領回數票，但要說明用途，九十一年六月二十四日總幹事有
    領取二百張回數票，並說是處長要用，回數票使用登記簿上
    「已繳回」字樣，是因為後來沒有用，所以繳回，我不知道
    繳回幾張，要問賈鴻來，當時我將總務工作交接賈鴻來，賈
    鴻來說已經繳回了，我就寫上「已繳回」字樣等語；於九十
    三年十月二十一日檢察官訊問時證述：九十一年六月二十四
    日被告向我拿二百張回數票，有說是處長要用，後來這二百
    張回數票，有交還賈鴻來，乙○○是總督導，是幕僚長，我
    們榮服處所有業務他都要督導等語。
、證人即被告繳還上開回數票時榮民服務處總務賈鴻來於九十
    三年四月十五日檢察官訊問時證述：九十一年九月一日到九
    十二年五月十五日間，我擔任榮民服務處總務，負責管理回
    數票使用登記簿，回數票一般是駕駛領，回數票領後如沒有
    使用，交還時需要註記，回數票使用登記簿上「已繳回」字
    樣，是前總務廖耀雄寫的，當時我與前任總務辦理交接，朱
    金龍有將二百張回數票交給我，因當時正在交接，所以由廖
    耀雄寫「已繳回」字樣，朱金龍交還回數票時，有說用不完
    ，所以繳回等語；於九十三年十月二十一日檢察官訊問時證
    述：這二百張回數票是朱金龍繳回，是廖耀雄清點，我做紀
    錄，朱金龍繳回時，有說多的繳回，回數票是由總務管理，
    乙○○負責監督等語。
、證人即榮民服務處處長司機朱金龍於九十三年三月二十三日
    檢察官訊問時證述：九十一年六月二十四日被告有領二百張
    回數票，後於賈鴻來任職總務期間（應指九十一年九月一日
    ），因為有人告被告，所以被告將回數票交給我，叫我交還
    總務賈鴻來等語；於九十三年八月九日檢察官訊問時證述：
    乙○○在九十一年間，有將二百張回數票交給我，要我拿給
    總務賈鴻來，我就立刻交給總務賈鴻來，九十一年六月間，
    當時處長調職，我有開車載處長到台南，第一次是去開股東
    會，第二次去新營瓦斯，第三次是載行李下去等語。證人朱
    金龍於九十三年三月二十三日檢察官訊問時雖先證述：九十
    一年六月二十四日被告有領二百張回數票交給我供處長出車
    備用，因為沒有用完，所以同年九月一日繳回云云，然查，
    朱金龍於同年五月十六即領取回數票一百張，同年七月二十
    九日又領取回數票一百張一節，業經朱金龍陳述明確，並有
    桃園縣榮民服務處高速公路回數票使用登記簿一份在卷足證
    ，朱金龍若於同年六月二十四日收受被告交付之回數票，嗣
    後並因未用完而於同年九月一日繳回，何需於同年七月二十
    九日在上開被告交付之二百張回數票尚未繳回之情形下又領
    取一百張回數票，是其此部份證述，顯與實情不合，非可採
    信，一併敘明。
、證人即榮民服務處前任總務余章武於九十三年一月十三日檢
    察官訊問時證述：九十一年六月份之回數票使用登記簿是廖
    耀雄負責，九十一年六月左右，因處長將調至台南新營，所
    以被告有領取二百張回數票給處長，以供處長去台南瞭解狀
    況時使用，但後來被告有將回數票繳回，被告有告訴我，處
    長交還二本回數票，後來並有在登記簿上寫明「已繳回」，
    是廖耀雄寫的等語。
、並有桃園縣榮民服務處高速公路回數票使用登記簿（尚未記
    載「已繳回」字樣）、桃園縣榮民服務處高速公路回數票使
    用登記簿（已記載「已繳回」字樣）各一份，在卷足證。而
    該回數票使用登記簿備註欄上亦確實載明「總幹事拿給處長
    」等字樣，亦足認被告係以供處長使用為由領取該回數票，
    嗣後並已繳回該回數票無誤。
、上開事實，足堪認定。
(二)、被告領取上開回數票二百張後，是否有將該等回數票侵占入
    己，且係因遭人檢舉後，始將該回數票委由朱金龍返還總務
    一節：
、詰之證人即自八十八年元月十六日起，至九十一年六月二十
    五日止，擔任榮民服務處處長之甲○○於九十四年六月二十
    八日本院審理時證述：九十一年六月間，即我調任欣營公司
    期間，當時欣營公司股東會，已經通過我擔任該公司副董事
    長，但榮民服務處新處長派令還沒有到，這期間約有一個月
    ，所以我需要往返台南與桃園之間，大約有三次，第一次是
    由朱金龍載我去欣營公司瞭解狀況，當天回桃園；第二次是
    由朱金龍載我到欣營公司開股東會，股東會當天開完，但我
    不記得是否回桃園，但是朱金龍有把車子開回桃園；第三次
    是朱金龍幫我載行李到欣營公司，後來欣營公司有派車給我
    。被告有於九十一年六月二十四日，在我辦公室，拿二本回
    數票給我，並對我說：因為處長基於公務需要可能要往返桃
    園、台南，可能需要回數票備用，如果用不完再拿回來等語
    ，我就將回數票放在我包包裡面，總幹事之所以沒有將回數
    票交給司機朱金龍，是因為實質上當時我已經調到台南，而
    朱金龍是榮民服務處的司機，所以預料可能有時候朱金龍無
    法載我去台南，或朱金龍載我到台南後，需要先回到榮民服
    務處，我要用車時不可能再打電話回桃園派車，因而我可能
    需要自己開車，所以被告交回數票供我備用，我就收下了，
    但是後來欣營公司，也有派車，所以這回數票我一直沒有使
    用，遂於同年七月下旬，在處長辦公室外面，將回數票交還
    被告等語。
、詰之證人即自九十一年八月一日起擔任榮民服務處處長至今
    之丙○○於九十四年六月二十八日本院審理時證述：當時我
    是從南投縣榮民服務處處長調桃園榮民服務處處長，我報到
    約二至三天，被告到我辦公室，跟我簡報榮民服務處業務，
    並提到前處長甲○○離職時，有拿走二本回數票備用，因為
    沒有用到，所以後來把回數票交還被告等情，被告並說：因
    為我可能需要回南投洽公，如果需要回數票，可以直接找被
    告拿等語，我當時認為我確實有可能因公往返桃園、南投，
    所以我說好，並交代由被告暫時保管該回數票，後來同年八
    月底，服務處內有人向我反應甲○○處長曾拿走二本回數票
    情事，我才想起被告有向我報告上開情事，我就交代被告將
    該回數票繳還等語。
、審酌上開證人之證述，有關：
(1)、九十一年六月間，當時榮民服務處處長甲○○，業經欣營公
    司股東會通過擔任該公司副董事長，因榮民服務處新處長尚
    未到任，過渡期間約有一個月，甲○○確有可能需要往返台
    南與桃園之間，且嗣後甲○○亦確實有三次，或由朱金龍載
    往欣營公司洽公；或由朱金龍載其行李到欣營公司一節，上
    開甲○○之證述，核與前開朱金龍、余章武於檢察官訊問時
    之證述相符，甲○○此部份證述，足堪採信。
(2)、被告因上開因素，遂於九十一年六月二十四日，在甲○○辦
    公室，將前開所領取之高速公路回數票二百張交給甲○○，
    以供甲○○往返台南與桃園間備用，並有提及用不完需再繳
    回等語，嗣後因欣營公司，亦有派車供甲○○使用，甲○○
    沒有使用該回數票，而於同年七月下旬某日，在處長辦公室
    外，將回數票交還被告一節，甲○○之證述，核與丙○○證
    述被告曾於同年八月初向其提及該回數票處理情形相符（丙○○此部份證述可採之理由如後述），甲○○此部份證述，
    亦堪採信。
(3)、甲○○將上開回數票交還被告後，被告確實有於新任處長丙○○到任後之二至三日間，即將上情報告丙○○，丙○○並
    有指示由被告暫時保管該回數票，以供丙○○公務備用，嗣
    於同年八月底，因服務處內有人向丙○○反應甲○○曾拿走
    二本回數票情事，丙○○遂指示被告將該回數票繳還一節，
    亦經丙○○證述如前，而丙○○之所以指示被告暫時保管該
    回數票，係因當時丙○○剛由南投調至桃園，確實可能因公
    務需要往返南投與桃園間，故作如此之指示，此部份核與常
    情無違。再經本院函詢行政院國軍退除役官兵輔導委員會政
    風處，該處於九十四年五月十日，以輔政處字第Ｚ○○○○○○○○○號函附陳情書一份，依該陳情書所載，九十一年
    十月十七日，確實有人以電子郵件向監察院匿名檢舉榮民服
    務處甲○○涉嫌賣油票、作假帳及高速公路路票等情，有該
    會函文及該陳情書各一份在卷，而遍觀全卷，此一檢舉，是
    與本案發生時間最近之檢舉文件，是本案最初檢舉時間係九
    十一年十月十七日無誤。而此一檢舉既係以電子郵件向監察
    院匿名檢舉，此時被告顯然尚無從由此得知已經有人匿名檢
    舉之情事，而上開回數票，如前述係於同年九月一日繳回，
    係在上開匿名檢舉之前，而在此之前僅有丙○○於同年八月
    底，接獲服務處內人員反應前開甲○○處長曾拿走二本回數
    票情事，是若非丙○○指示被告繳還該回數票，被告怎有可
    能選擇此時繳還該回數票，是丙○○所稱係其指示被告交回
    該回數票一節，堪以採信。而丙○○既然確有指示被告交回
    該回數票，則其必然於此之前，即已得知該回數票在被告持
    有中，是丙○○上開證述被告有於上開時、地，向其報告上
    情，其並有指示被告暫時保管該回數票，嗣後並指示被告交
    還一節，足堪採信。
、證人甲○○雖於九十三年六月十四日檢察官訊問時證述：九
    十一年六月間，我應該沒有跟被告要回數票，我也不需要跟
    被告要回數票，九十一年六月間，我沒有常往返台南、桃園
    之間，我雖有調任台南，但是欣營公司有派車給我云云，然
    查，被告確實有於上開時、地，向丙○○報告曾交回數票予
    甲○○及甲○○已將回數票交回等情，業如前述，是被告若
    未將回數票交甲○○，顯無必要在甲○○遭檢舉前即向丙○○無故編造此等情事，且證人甲○○亦確實經他人向新處長
    反應其拿走二百張回數票情事，嗣並遭人匿名檢舉賣油票做
    假帳回數票不法情事，並非檢舉被告侵占回數票。甲○○否
    認收到該回數票已有可疑。且九十一年六月間，是甲○○初
    調任欣營公司期間，欣營公司尚未派車供其使用，甲○○並
    曾三次指派朱金龍出車前往台南一節，業據甲○○於本院審
    理時證述如前述，核與朱金龍前開於檢察官訊問時之證述相
    符，是上開甲○○於檢察官訊問時證述：我有調任台南，台
    南欣營公司派車給我云云，已與事實不符。參以甲○○於本
    院審理時明確證述：我於九十三年六月十四日檢察官訊問時
    之所以說沒拿過該回數票，是因為我認為該回數票，是給我
    公務用，我拿了之後，沒有使用，又還給被告，等於沒拿一
    樣，我沒想到如此回答，會造成如此嚴重之後果，我覺得很
    抱歉，其實被告確實有將回數票交給我，我也確實有拿到，
    我知道我現在講清楚，代表我犯了一個很大的錯誤，但我事
    實上不是故意隱瞞或故意不承認等語，審酌證人甲○○此部
    份證言，不但對於當初之所以不據實陳述之原因交代清楚，
    且之所以為該不實之陳述，核與一般人遭司法調查時，常會
    因怕遭刑責，而多所保留，甚至避重就輕之心態相符，甚至
    其於本院審理時明白表示，其現在翻異前詞，等於承認先前
    錯誤，然其仍於本院審理時陳述如前述，顯係因瞭解若非如
    此，被告可能因其先前不實之陳述，遭致冤屈，故願述出實
    情，是此部份，應以證人甲○○於本院審理時所為證述為可
    採。
(三)、綜上所述，被告係因考量當時處長甲○○調職台南，可能因
    公務需往返台南、桃園間，遂於九十一年六月二十四日領取
    上開回數票二百張，並於同日即將所領取之回數票交甲○○
    收執備用，嗣後甲○○因未使用該回數票，遂於同年七月二
    十八日、二十九日間某日，將該二百張回數票交還被告，同
    年八月一日新處長丙○○到任後，被告即於同年八月二日、
    三日間某日，即僅在收回回數票後約三至五日之時間內，即
    向丙○○提及甲○○曾收取後又繳回回數票二百張一事，而
    此時係因丙○○剛由南投調任來桃園，亦有可能因公需往返
    南投、桃園間，丙○○遂指示被告暫時保管該二百張回數票
    ，以供丙○○備用，嗣於同年八月底，丙○○接獲處內同仁
    反應前開情事，遂又指示被告交還該回數票，被告即於同年
    九月一日，即丙○○指示交還後之數日內，即將該回數票交
    司機朱金龍，由朱金龍於同日交還總務無誤，是被告主觀上
    並無侵占該回數票之意圖，客觀上亦無侵占該回數票之情狀
    ，即難認被告所為有何不法侵占上開回數票之犯行。
(四)、公訴人所舉證據，其中證人廖耀雄、賈鴻來、朱金龍、余章
    武之證述，及桃園縣榮民服務處高速公路回數票使用登記簿
    二份，僅可證明被告有領取及繳回上開回數票之事實；甲○○於檢察官訊問時之證述，如前述核與事實不符，亦難採信
    ；而被告乙○○雖於九十三年二月十日檢察官訊問時陳述：
    我領到回數票後，即將回數票交給駕駛朱金龍云云；於九十
    三年五月四日檢察官訊問時陳述：回數票係於九十一年六月
    份交給駕駛朱金龍云云，雖核與事實不符，此部份顯係虛偽
    之陳述無誤，然刑事訴訟法上所謂認定犯罪事實之證據，係
    指足以認定被告確有犯罪行為之積極證據而言，若積極證據
    不足證明犯罪事實時，被告之抗辯縱屬虛偽，仍不能據此認
    定被告犯罪。綜上，公訴人認被告涉犯前開罪嫌，所為之舉
    證尚不足為被告有罪之認定，即有合理懷疑之存在，致使無
    從形成有罪之確信；此外，本院復查無其他積極證據，足資
    證明被告確有前開被訴之犯行，尚不得僅因被告曾領取並繳
    回上開回數票，即認被告須就此負侵占公有財物罪之罪責，
    依罪疑惟輕之刑事法則，即無從為有罪之認定。參諸前開法
    律規定及最高法院判例意旨，自應諭知被告無罪之判決。
四、據上論斷，應依刑事訴訟法第三百零一條第一項，判決如主
    文。
本案經檢察官洪景明到庭執行職務。
中     華     民     國   94   年    7     月   12    日
           臺灣桃園地方法院刑事第三庭
                審判長法  官  謝順輝
                      法  官  李昆南
                      法  官  尹  良
上正本證明與原本無異。
如不服本判決，應於判決送達後十日內向本院提出上訴狀 (應附
繕本)，上訴於臺灣高等法院。
                      書記官  廖宜政
中　　華　　民　　國　　94　　年　　7 　　月　　12　　日
